【裁判字號】    98,訴,319
【裁判日期】    980414
【裁判案由】    排除侵害等
【裁判全文】
臺灣臺北地方法院民事判決               98年度訴字第319號
原      告  乙○○
                        樓
訴訟代理人  曾子興律師
被      告  甲○○
                        樓
訴訟代理人  謝宗翰律師
上列當事人間請求排除侵害等事件，本院於中華民國98年3 月26
日言詞辯論終結，判決如下：
  主  文
原告之訴及假執行之聲請均駁回。
訴訟費用由原告負擔。
  事實及理由
一、原告起訴主張：台北市○○區○○段一小段第966 至969 建
    號，即門牌號碼台北市松山區○○○路46巷43之2 號、43之
    2 號2 樓、43之2 號3 樓及43之2 號4 樓之建物，均坐落於
    臺北市○○區○○段一小段581 地號之土地上（下稱系爭土
    地），上開建物l 樓（建號966） 及2 樓（建號967） 分別
    為訴外人翁叔娥、陳英勇所有，3 樓（建號968） 為原告所
    有，4 樓（建號969） 為被告所有，系爭土地及建物則為渠
    等4 人所分別共有，且共有人就系爭建物之屋頂平台並未有
    分管協議。詎被告未經其他共有人同意，於民國74年間買受
    系爭房地後，即無權占用系爭建物之屋頂平台，並陸續在其
    上加設建物及門牆、花園等地上物（下稱系爭增建物）。爰
    依民法第76 7條、第821 條規定，請求被告拆除系爭增建物
    ，並將系爭屋頂平台返還予原告及其他共有人全體。又被告
    無法律上原因而長期占用系爭屋頂平台並搭蓋系爭增建物，
    依土地法第105 條、第97條等規定，以系爭土地申報地價年
    息10% 計算，請求被告自起訴起回溯5 年即自91年11月1 日
    起至返還之日止，給付相當於租金之不當得利等語。並聲明
    ：(一)被告應將坐落台北市○○區○○段一小段581 地號土地
    上即台北市○○○路46巷43之2 號房屋四樓屋頂平台所加設
    如附圖所示Ａ部分面積115 平方公尺之建物及Ｂ部分面積50
    平方公尺之門牆花園等增建物拆除，並將頂樓平台返還予原
    告及其他共有人全體。(二)被告應給付原告新台幣（下同）20
    5,729 元及自97年3 月27日起至清償日止，按週年利率百分
    之五計算之利息，暨自97年3 月27日起至拆除系爭增建物並
    將頂樓平台返還予原告及其他共有人全體之日止，按月給付
    原告3,168 元。(三)原告願供擔保，請准宣告假執行。
二、被告則以：系爭建物之屋頂平台即本件訟爭頂樓，長期以來
    均由4 樓住戶分管使用，1 樓前之共有土地則歸1 樓住戶使
    用，且被告於74年10月間購入系爭房屋時，賣方即如此告知
    ，被告自74年增建迄今，其他住戶亦從無爭議。又頂樓平台
    之一部分加蓋建物及空中花園，其中花園部分開放供全體住
    戶自由使用，於興建期間及完工後，各樓層住戶曾多次至頂
    樓平台參觀，並未提出任何質疑，且主動表示希望被告能做
    好防水工程，以解決一直發生之漏水問題，足徵系爭建築原
    4 樓房屋賣方所稱頂樓平台係約定由4 樓區分所有權人分管
    乙節，確屬無訛。又原告於79至80年間因辦理繼承始成為區
    分所有權人之一，且16年來亦未見原告就被告使用頂樓平台
    乙節提出爭執，堪認原告確實知悉頂樓平台係約定由4 樓區
    分所有權人分管，該分管契約並已由伊繼承之。另系爭建物
    之屋頂平台水塔、水錶、水管於76年間遷移，此為各樓層住
    戶所同意，原告之父或其他樓層住戶當時均未要求被告拆除
    系爭增建物或禁止伊使用屋頂平台，故本件縱無明示之分管
    約定，亦應認共有人間有默示分管契約之存在。又本件如認
    兩造間並無分管約定，然原告就不當得利返還金額之起算日
    計算有誤，且系爭建物已逾39年，屋況老舊、交通不便，原
    告以申報地價年息10％計算，亦屬過高等語置辯。並聲明：
    (一)原告之訴及假執行之聲請均駁回。(二)如受不利益判決，願
    供擔保請准宣告免為假執行。
三、兩造不爭執事項:
  (一)系爭建物1 樓 (建號966)為翁淑娥所有，2 樓 (建號967)為
    陳英勇所有，3 樓 (建號968)為原告所有，4 樓 (建號969)
    為被告所有。系爭土地及系爭建物為兩造及翁淑娥、陳英勇
    4 人分別共有。被告所有系爭建物4 樓乃於74年10月間向前
    手林志明購買取得；而原告所有系爭建物3 樓乃於79年間繼
    承，並於80年間分割繼承登記取得。
  (二)被告於74年間購買系爭建物4 樓後，即陸續於4 樓頂增建本
    件訟爭之頂樓建物及花園等。
  (三)民國76年間系爭建物頂樓原設立之水塔、水錶、水管陸續遷
    移至目前現址，詳如本院台北簡易庭於97年1 月30日履勘測
    量之現況。
  (四)兩造於96年1 月間針對系爭建築頂樓加蓋部分爭議，於松山
    區調解委員會調解，然未經調解成立，原告嗣於年底提起本
    件訴訟。
  (五)97年1 月30日，本院會同兩造於現場履勘測量，所認被告於
    台北市松山地政事務所函覆本院所附之測量成果圖所示A 部
    分興建有建築物面積115 平方公尺，成果圖所示B 部分面積
    50平方公尺則為門牆、花園、魚池等增建物。
四、本件原告請求被告將屋頂平台上之建物拆除，並將該屋頂平
    台返還原告及全體共有人，然為被告所否認，並以上開情詞
    置辯。是本件之爭點厥為：(一)系爭建物屋頂平台，全體共有
    人是否有同意被告分管使用之默示分管契約存在？(二)若無分
    管契約存在，原告得請求被告返還不當得利或損害賠償之金
    額為何？茲分項析述如后：
  (一)系爭建物屋頂平台，全體共有人是否有同意被告分管使用之
    默示分管契約存在？
  (1)按未經共有人協議分管之共有物，共有人對共有物之特定部
    分占用收益，須徵得他共有人全體之同意。如未經他共有人
    人同意而就共有物之全部或一部任意占用收益，他共有人固
    得本於所有權請求除去其妨害或請求向全體共有人返  還占
    用部分。然共有物分管契約，不以共有人明示之意思表示為
    限，共有人默示之意思表示，亦包括在內。惟所謂默示之意
    思表示，係指依共有人之舉動或其他情事，足以間接推知其
    效果意思者而言。又共有物分管之約定，不以訂立書面為要
    件，倘共有人間實際上劃定使用範圍，對各自占有管領之部
    分，互相容忍，對於他共有人使用、收益，各自占有之土地
    ，未予干涉，已歷有年所，即非不得認有默示分管契約之存
    在；此有最高法院87年度台上字第1359 號 、83年度台上字
    第1377號判決要旨可資參照。
  (2)查本件被告於74年間購入系爭建物4 樓後即陸續於頂樓平台
    加蓋建物及花園，斯時之共有人為陳英勇、紀慶昇（即原告
    之父）及殷麗君等三人，有土地及建物登記謄本在卷可稽（
    見96年度北簡字第33-54 頁），而迄至96年1 月間原告就系
    爭建物平台加蓋建物等爭執提出調解前，並無其他共有人對
    被告上開增建行為提出異議乙情，業據證人陳英勇到庭結證
    稱：頂樓是四樓屋主蓋的；蓋很久了，何時蓋的我不記得了
    。蓋四樓（註：應為頂樓）時有施工我有看過，我沒有去過
    問，我母親有沒有同意我就不清楚，我沒有向四樓住戶提過
    反對四樓使用頂樓等語；而矧之共有人陳英勇、紀慶昇對上
    開增建之事實均知之甚詳，亦為原告所是認，則渠等任由被
    告於系爭建物頂樓平台興建花園、魚池及建物而占用長達21
    年，其間均未對被告主張權利或否認分管契約之存在，則被
    告抗辯兩造間有默示分管契約存在等語，即屬有據。佐以系
    爭建物屋頂平台之水塔、水錶曾於76年間由全體共有人協議
    遷移至建物頂樓樓梯間上方，並由全體共有人平均分擔費用
    乙情，為兩造所不爭執，核與證人陳英勇之證述相符（見同
    上卷第183-184 頁），應堪信為真實，由此益徵當時之住戶
    均明知系爭建物頂樓由被告分管使用之事實，且渠等未表示
    反對，互相容忍，對於被告占有頂樓之土地，未予干涉，已
    歷時多年，則揆諸上開判決要旨及說明，應認兩造間確有默
    示分管契約之存在無訛。原告雖主張其父親曾多次阻止被告
    興建系爭增建物並要求拆除返還其他共有人云云，然並未舉
    證以實其說，尚難憑採。
  (3)次按共有人與其他共有人訂立共有物分管之特約後，將其應
    有部分讓與第三人，且受讓人明知或可得而知分管契約存在
    ，即應受分管契約之拘束。共有物因分管而交付各共有人分
    別占有使用者，特別是不動產即屬已公示於眾，其他共有人
    或共有人之受讓人受讓應有部分時，通常會實施「實況調查
    」，則共有不動產有否分管之事實，皆屬明知或可得而知之
    事實，如因未實地調查而不知，則係可歸責於己之事由所致
    ，自應由該共有人或受讓人負責證明非可歸責於彼。本件被
    告與原共有人陳英勇、殷麗君、紀慶昇間有默示分管契約之
    存在，已如前述，且徵之原告自幼即居住上址3 樓，嗣於80
    年間因繼承取得系爭3 樓房屋之所有權，對於被告於頂樓平
    台增建之事實理當甚為知悉，佐以被告占用之地點位於頂樓
    ，並非隱密之處，其他共有人均可輕易得知，則原告對系爭
    建物頂樓訂立分管約定應屬明知或可得知，是上開分管協議
    自應對原告發生效力，原告應受其被繼承人與被告間默示分
    管契約之拘束甚明。
  (4)至原告陳稱複丈成果圖與被告提出之76年間空照圖不符，故
    系爭建物4 樓頂平台之增建部分非被告自74年即使用至今云
    云。惟查：依77年6 月27日空照圖所示，系爭建物之外觀型
    式與本院囑託地政機關測量之複丈成果圖完全相同。且查原
    告於上開書狀所提空照圖與複丈成果圖之差異區，乃系爭建
    物各住戶之水錶、水管區，而目前之魚池及部分建物處即為
    原大樓之水塔區，此亦經證人陳英勇當庭比對複丈成果圖後
    證述明確。是原告此部分主張與事實不符，不能採據。
  (二)本件兩造間既有默示分管契約存在，已詳如前述，則原告請
    求被告返還不當得利或賠償損害，即屬無據，本院自毋庸就
    其餘爭點逐一論述，併此敘明。
五、綜上所述，本件被告對系爭建物頂樓平台業已有分管使用約
    定，原告並應受上開分管契約效力拘束，是被告抗辯為有權
    使用等語，即屬有據，原告主張被告無權占用，訴請被告拆
    除附圖Ａ、Ｂ所示部分，並請求給付損害金云云，核無理由
    ，應予駁回。又本件原告之訴為無理由，其假執行之聲請亦
    失所據，應併予駁回。
六、本件事證已臻明確，兩造其餘攻擊與防禦方法，核均與判決
    結果不生影響，不再一一論述，附此敘明。
七、訴訟費用負擔之依據：民事訴訟法第78條。
中    華    民    國    98    年    4     月    14    日
                  民事第五庭    法  官  吳佳薇
以上正本係照原本作成。
如對本判決上訴，須於判決送達後二十日之不變期間內，向本院
提出上訴狀。
中    華    民    國   098    年    4     月    14    日
                                書記官  許博為


司法院資訊處製作；財團法人民間司法改革基金會備份。
